臺灣士林地方法院刑事判決　　　　　　　95年度易字第1195號
公　訴　人　臺灣士林地方法院檢察署檢察官
被　　　告　戊○○
選任辯護人　林振堆律師
上列被告因業務侵占案件，經檢察官提起公訴（95年度偵字第16
1號），本院判決如下：
    主  文
戊○○連續意圖為自己不法之所有，而侵占對於業務上所持有之
物，累犯，處有期徒刑捌月，減為有期徒刑肆月，如易科罰金，
以銀元佰元即新臺幣玖佰元折算壹日。
    事  實
一、戊○○曾因詐欺案件，經本院以89年度易字第35號判決判處
    有期徒刑6 月，復經臺灣高等法院以89年度上易字第1689號
    判決駁回上訴確定，並於民國90年6 月20日易科罰金執行完
    畢。緣戊○○自88年10月起任職於國雲公寓大廈管理維護股
    份有限公司（以下簡稱國雲公司），並自91年6 月起迄94年
    6 月16日止，擔任國雲公司派駐在臺北市○○路○ 段600 號
    「乙○○○○○○○」（以下簡稱南海大廈）之管理總幹事
    ，負責該大廈事務管理、向住戶收取管理費後存入金融機構
    帳戶、每月財務收支報表與明細表之製作及相關憑證之保管
    、製作各項會議紀錄等業務，為從事業務之人。詎戊○○為
    支付其妻罹患癌症之醫療費用，竟意圖為自己不法之所有，
    基於業務侵占、行使業務上登載不實文書之概括犯意，連續
    於附表所示時間，利用職務之便，於其業務上所製作如附表
    所示之各該月分之南海大廈管理委員會收支明細表登載不實
    之收入金額，且未依規定將其業務上持有如附表所示之款項
    總計新臺幣（下同）906,321 元（公訴人已當庭更正起訴書
    附表編號18之侵占金額為494 元）存入該大廈管理委員會於
    臺北市第一信用合作社古亭分社開設之帳號0000000000000
    號帳戶內，而予挪用侵占入己，並按月將前開登載不實之收
    支明細表向住戶公告，予以行使，足生損害於南海大廈管理
    委員會。嗣於94年5 月間，南海大廈管理委員會新任主任委
    員庚○○發覺有異，會同國雲公司人員清查帳目，始悉上情
    。
二、案經國雲公司訴由暨臺北縣政府警察局淡水分局報告臺灣士
    林地方法院檢察署檢察官偵查起訴。
    理  由
一、按被告以外之人於審判外之言詞或書面陳述，除法律有規定
    者外，不得作為證據，刑事訴訟法第159 條第1 項有明文規
    定。惟被告以外之人於審判外之陳述，雖不符同法第159 條
    之1 至第159 條之4 之規定，而經當事人於審判程序同意作
    為證據，法院審酌該言詞陳述或書面陳述作成時之情況，認
    為適當者，亦得為證據，同法第159 條之5 第1 項亦有明文
    規定。立法意旨在於傳聞證據未經當事人之反對詰問予以核
    實，原則上先予排除。惟若當事人已放棄反對詰問權，於審
    判程序中表明同意該等傳聞證據可作為證據；或於言詞辯論
    終結前未聲明異議，基於尊重當事人對傳聞證據之處分權，
    及證據資料愈豐富，愈有助於真實發見之理念，且強化言詞
    辯論主義，使訴訟程序得以順暢進行，上開傳聞證據亦均具
    有證據能力。查本件證人楊展鴻、丁○○、丙○○、甲○○
    、庚○○、己○○分別於警詢、偵訊時所述關於上開被告業
    務侵占犯行之供述，係審判外之書面陳述，屬傳聞證據，然
    該等審判外之書面陳述，均經檢察官及被告、辯護人於本院
    準備程序時明示同意有證據能力（見本院卷第137 頁），且
    經本庭於審理時一一提示予被告閱覽並告以要旨後，被告與
    辯護人、公訴人均就該書面陳述之證據能力未聲明異議，並
    同意作為證據使用，本庭審酌證人於該陳述作成時之情況，
    核無違法取證之瑕疵，認以之為證據尚屬適當，故依前開規
    定，是上開證人於審判外之書面陳述，有證據能力。
二、訊據被告戊○○於本院審理時坦承上揭行使業務上登載不實
    文書及業務侵占之犯行不諱（見本院卷第232 頁），核與證
    人即國雲公司經理楊展鴻、丁○○、職員丙○○、甲○○及
    證人即南海大廈管委會主委庚○○、己○○分別於警詢、偵
    訊時證述被告侵占南海大廈管理費及製作、行使不實收支明
    細表等情節相符（見偵卷第6-7 頁、第39-42 頁、第51-52
    頁、第157 -160頁、第192-194 頁），並有國雲公寓大廈管
    理維護股份有限公司員工履歷表（見偵卷第15頁）、南海儒
    家管理委員會資產負債表（偵卷第16頁、切結書2 紙（偵卷
    第17、20頁）、彰化銀行匯款回條聯2 張（偵卷第18、第
    186 頁）、彰化商業銀行支票1 紙（偵卷第19頁）、南海儒
    家帳務短少明細表（偵卷第44頁）、南海儒家管理委員會91
    年6 月至94年5 月收支明細表（偵卷第54-88 頁）、臺北市
    第一信用合作社古亭分社帳號0000000000000 號帳戶存摺影
    本（偵卷第89至152 頁）、南海儒家戊○○侵占金額計算方
    式（偵卷第162 頁）、南海儒家管理費收取流程、費用請款
    流程（偵卷第163 至164 頁）、切結書1 紙（偵卷第165 頁
    ）、南海儒家帳務差異分析表（偵卷第166 頁）、南海儒家
    截至94年6 月16日未收金額（偵卷第167 頁）、南海儒家門
    禁、車道卡明細表（偵卷第168 頁）、協議書1 紙（偵卷第
    183 頁）、臺灣士林地方法院94年度訴字第1083號民事判決
    （偵卷第280 至283 頁）、戊○○侵占款項明細表（偵卷第
    202 至214 頁）、南海儒家92年11月至93年5 月、93年7 月
    至93年9 月、94年2 月至94年3 月、94年5 月管理費收入明
    細表、日報表（偵卷第215 頁至第268 頁、第276 至279 頁
    ）、南海儒家管理委員會管理費繳費收據（偵卷第269 至
    275 頁）、玉山商業銀行匯款回條（本院卷第31頁）、臺北
    市第一信用合作社古亭分社帳號0000000000000 號帳戶存摺
    影本（本院卷第61至62頁）、南海儒家管理委員會第五屆第
    六次會議記錄（本院卷第65至66頁）、南海儒家管理委員會
    第六屆第三次會議紀錄（本院卷第83至84頁）、戊○○侵占
    款項（門禁、車道卡）明細表（本院卷第87頁）91年6 月1
    日至94年6 月1 日現金收支表（本院卷第88頁）、南海儒家
    91年6 至8 月份管理費收入明細表（本院卷第89至91頁）南
    海儒家91年9 月份管理費收入日報表（本院卷第92頁）、南
    海儒家91年12月份管理費收入明細表（本院卷第93頁）、南
    海儒家92年1 月份管理費收入明細表（本院卷第94頁）、南
    海儒家92年2 月26日至7 月管理費收入日報表（本院卷第頁
    ）南海儒家92年7 月份管理費收入明細表（本院卷第98頁）
    各1 份在卷佐證，足見被告之自白與事實相符，本件事證明
    確，被告犯行堪以認定，應依法論科。
三、論罪科刑理由：
  (一)查被告戊○○行為後，刑法業於94年2 月2 日修正公布，95
    年7 月1 日起施行。按行為後法律有變更者，適用行為時之
    法律，但行為後之法律有利於行為人者，適用最有利於行為
    人之法律，修正後刑法第2 條第1 項定有明文。茲本條係規
    範行為後法律變更所生新舊法律比較適用之準據法，本身尚
    無新舊法比較之問題，於新法施行後，應一律適用新法第1
    條第1 項之規定，為「從舊從輕」之比較。而本次法律變更
    ，比較時應就罪刑有關之共犯、未遂犯、想像競合犯、牽連
    犯、連續犯、結合犯，以及累犯加重、自首減輕暨其他法定
    加減原因（如身分加減）與加減例等一切情形，綜其全部罪
    刑之結果而為比較（最高法院95年5 月23日95年度第8 次刑
    事庭會議決議參照）。經查：
  1.刑法分則編各罪所定罰金刑之貨幣單位原為銀元，修正前刑
    法第33條第5 款規定：「罰金：1 元（銀元）以上。」，而
    依罰金罰鍰提高標準條例就72年6 月26日前修正之刑法部分
    條文罰金數額提高2 至10倍，並依現行法規所定貨幣單位折
    算新臺幣條例第2 條規定，以銀元1 元折算新臺幣3 元計算
    ，修正前刑法就罰金刑之下限規定為新臺幣30元以上。而修
    正後刑法第33條第5 款則規定：「罰金：新臺幣1000元以上
    ，以百元計算之。」，是以舊法較有利於被告。
  2.被告行為時，刑法第336 條第2 項規定：「對於業務上所持
    有之物，犯前條第1 項之罪者，處6 月以上5 年以下有期徒
    刑，得併科3 千元以下罰金。」、刑法第215 條規定：「從
    事業務之人，明知為不實之事項，而登載於其業務上作成之
    文書，足以生損害於公眾或他人者，處3 年以下有期徒刑、
    拘役或5 百元以下罰金」。被告行為時之前開罰金刑，經主
    管院依罰金罰鍰提高標準條例第3 條、第1 條前段規定（得
    提高為2 至10倍），就其原定數額提高為10倍，故上開罪名
    之罰金刑刑度之上限實質上各為銀元3 萬元、5 千元，依現
    行法規所定貨幣單位折算新臺幣條例第2 條規定換算後，即
    新臺幣9 萬元、1 萬5 千元。而修正後之刑法施行法第1 之
    1 條第1 項前段規定：「中華民國94年1 月7 日刑法修正施
    行後，刑法分則編所定罰金之貨幣單位為新臺幣，94年1 月
    7 日刑法修正時，刑法分則編未修正之條文定有罰金者，自
    94年1 月7 日刑法修正施行後，就其所定數額提高為30倍。
    」故上開罪名之罰金刑刑度之上限各為新臺幣9 萬元、1 萬
    5 千元。並依罰金罰鍰提高標準條例第1 條但書規定，不再
    適用罰金罰鍰提高標準條例第1 條前段提高其罰金數額之規
    定。經比較刑法施行法第1 條之1 增訂前後刑法第336 條第
    2 項、第215 條之實質內容均相同，對於被告並無有利或不
    利之別，是並無依刑法第2 條比較新舊法之必要 (最高法院
    95年第21次決議內容參照)。
  3.新法刪除第55條關於牽連犯之規定，將犯一罪而其方法或結
    果之行為犯他罪名從一重處斷之情形，修正為應予分論併罰
    ，經比較新舊法之結果，應適用舊法牽連犯之規定對於被告
    較為有利。
  4.新法刪除第56條關於連續犯之規定，將連續數行為而犯同一
    之罪名者以一罪論之情形，修正為連續數行為應分論併罰，
    經比較新舊法之結果，應以舊法連續犯之規定，對被告論以
    一罪較為有利。
  5.修正前刑法第47條原規定：「受有期徒刑之執行完畢，或受
    無期徒刑或有期徒刑一部之執行而赦免後，5 年以內再犯有
    期徒刑以上之罪者，為累犯，加重本刑至二分之一」，於本
    次修正後則規定：「受徒刑之執行完畢，或一部之執行而赦
    免後，5 年以內故意再犯有期徒刑以上之罪者，為累犯，加
    重本刑至二分之一。第98條第2 項關於因強制工作而免其刑
    之執行者，於受強制工作處分之執行完畢或一部之執行而免
    除後，5 年以內故意再犯有期徒刑以上之罪者，以累犯論」
    。查被告等有事實欄所載之受有期徒刑執行完畢之情形，有
    本院被告前案紀錄表在卷可憑，其於5 年以內故意再犯本件
    有期徒刑以上之罪，不論依修正前之刑法第47條，或修正後
    之刑法第47條第1 項之規定，均構成累犯，對被告而言並無
    所謂有利或不利之情形，應逕行適用修正後之規定。
  6.本院經綜合比較上開法律變更之情形，以94年2 月2 日修正
    公布前之規定對於被告較為有利，依據修正後刑法第2 條第
    1 項前段之規定，即應適用修正前之上開刑法規定，合先敘
    明。
  (二)核被告戊○○所為，係犯刑法第336 條第2 項業務侵占罪、
    同法第216 、215 條行使業務上登載不實文書罪。又其於業
    務上所作成文書為不實之登載後復持以行使，登載不實之低
    度行為應為行使之高度行為所吸收，均不另論罪。其先後多
    次業務侵占、行使業務上登載不實文書之犯行，時間緊接，
    方法相同，均係犯罪構成要件相同之罪，顯係基於概括犯意
    反覆為之，均應依修正前刑法第56條連續犯之規定論以一罪
    ，並加重其刑。又其所犯上開2 罪間，具有方法結果之牽連
    關係，應依修正前刑法第55條之規定，從一重之連續業務侵
    占罪處斷。又被告有如事實欄所載前案科刑及執行之記錄，
    有臺灣高等法院被告前案紀錄表在卷可考，其於有期徒刑執
    行完畢後5 年內，再犯本件有期徒刑以上之罪，應依刑法第
    47條第1 項之規定論以累犯，並加重其刑。爰審酌被告前有
    犯罪前科紀錄，素行不良，其於擔任南海大廈之管理總幹事
    期間，利用職務上全權處理社區財務之機會，多年來於收支
    明細表及日報表上短漏收入之方法，侵占金額達906,321 元
    ，所生危害非輕，惟犯後於本院審理時已坦白承認，態度尚
    佳，並已賠償國雲公司30萬元，另考量其犯罪之動機、目的
    、手段、生活狀況、智識程度等一切情況，量處如主文所示
    之刑。又被告犯罪時間在96年4 月24日以前，所犯之上開罪
    名，復無不得減刑之例外情形，合於中華民國96年罪犯減刑
    條例第2 條第1 項第3 款之規定，應依該例之規定，減其宣
    告刑二分之一，即有期徒刑4 月。
  (三)又犯最重本刑為5 年以下有期徒刑以下之刑之罪，依本條例
    規定減為6 月以下有期徒刑、拘役者，應於為減刑裁判時，
    併諭知易科罰金折算之標準，中華民國96年罪犯減刑條例第
    9 條定有明文。查被告行為時之修正前刑法第41條第1 項前
    段規定：「犯最重本刑為5 年以下有期徒刑以下之刑之罪，
    而受6 個月以下有期徒刑或拘役之宣告，因身體、教育、職
    業、家庭之關係或其他正當事由，執行顯有困難者，得以1
    元以上3 元以下折算1 日，易科罰金。」，又被告行為時之
    易科罰金折算標準，修正前罰金罰鍰提高標準條例第2 條前
    段（現已刪除）規定，就其原定數額提高為100 倍折算1 日
    ，則本件被告行為時之易科罰金折算標準，應以銀元100 元
    以上30 0元以下折算1 日，經折算為新臺幣後，應以新臺幣
    300 元以上900 元以下折算為1 日。惟修正後之刑法第41條
    第1 項前段則規定：「犯最重本刑為5 年以下有期徒刑以下
    之刑之罪，而受6 個月以下有期徒刑或拘役之宣告者，得以
    新臺幣1,000 元、2,000 元或3, 000元折算1 日，易科罰金
    。」，比較修正前後之易科罰金折算標準，以95年7 月1 日
    修正公布施行前之規定，較有利於被告，則應依新修正刑法
    第2 條第1 項前段，適用修正前刑法第41條第1 項前段規定
    ，諭知被告如主文所示易科罰金之折算標準，以示警懲。
據上論斷，應依刑事訴訟法第299 條第1 項前段、刑法2 條第1
項前段、第336 條第2 項、第216 條、第215 條、第47條第1 項
、修正前刑法第第55條、第56條、第41條第1 項前段，修正前罰
金罰鍰提高標準條例第2 條、現行法規所定貨幣單位折算新台幣
條例第2 條，中華民國96年罪犯減刑條例第2 條第1 項第3 款、
第7 條、第9 條，判決如主文。
本案經檢察官洪三到庭執行職務
中　　華　　民　　國　　96　　年　　10　　月　　31　　日
                  刑事第七庭審判長法  官  王俊雄
                                  法  官  周群翔
                                  法  官  汪梅芬
以上正本證明與原本無異。
如不服本判決，應於收受送達後10日內向本院提出上訴書狀，其
未敘述上訴之理由者並得於提起上訴後20日內向本院補提理由書
（均須按他造當事人之人數附繕本）。
                                  書記官  張馨尹
中　　華　　民　　國　　96　　年　　10　　月　　31　　日
附錄論罪科刑法條全文：
刑法第336條第2項
對於業務上所持有之物，犯前條第1 項之罪者，處6 月以上5 年
以下有期徒刑，得併科3 千元以下罰金。
刑法第215條
從事業務之人，明知為不實之事項，而登載於其業務上作成之文
書，足以生損害於公眾或他人者，處3 年以下有期徒刑、拘役或
5百 元以下罰金。
第216條
行使第210 條至第215 條之文書者，依偽造、變造文書或登載不
實事項或使登載不實事項之規定處斷。
 附表
  ┌──┬─────┬─────┬───────────┐
  │編號│ 侵占期間 │ 金　額　 │　侵占項目及方式　　　│
  │    │          │（新台幣）│                      │
  ├──┼─────┼─────┼───────────┤
  │ 一 │91年6月至 │ 24,150元 │收取住戶門禁、車道卡費│
  │    │94年6 月16│          │用未依規定存入管理委員│
  │    │日        │          │會帳戶                │
  ├──┼─────┼─────┼───────────┤
  │ 二 │92年11月間│ 18,000元 │收取住戶負擔電梯滲水費│
  │    │          │          │用未依規定存入管理委員│
  │    │          │          │會帳戶                │
  ├──┼─────┼─────┼───────────┤
  │ 三 │92年11月間│ 1,192元  │收取住戶管理費、車位管│
  │    │          │          │理費未依規定存入管理委│
  │    │          │          │員會帳戶              │
  ├──┼─────┼─────┼───────────┤
  │ 四 │92年12月間│ 19,680元 │收取住戶管理費、車位管│
  │    │          │          │理費未依規定存入管理委│
  │    │          │          │員會帳戶              │
  ├──┼─────┼─────┼───────────┤
  │ 五 │93年1月間 │ 58,665元 │收取住戶管理費、車位管│
  │    │          │          │理費未依規定存入管理委│
  │    │          │          │員會帳戶              │
  ├──┼─────┼─────┼───────────┤
  │ 六 │93年2月間 │ 165,469元│收取住戶管理費、車位管│
  │    │          │          │理費未依規定存入管理委│
  │    │          │          │員會帳戶              │
  ├──┼─────┼─────┼───────────┤
  │ 七 │93年3月間 │ 67,763元 │收取住戶管理費、車位管│
  │    │          │          │理費未依規定存入管理委│
  │    │          │          │員會帳戶              │
  ├──┼─────┼─────┼───────────┤
  │ 八 │93年4月間 │ 132,152元│收取住戶管理費、車位管│
  │    │          │          │理費未依規定存入管理委│
  │    │          │          │員會帳戶              │
  ├──┼─────┼─────┼───────────┤
  │ 九 │93年5月間 │ 14,181元 │收取住戶管理費、車位管│
  │    │          │          │理費未依規定存入管理委│
  │    │          │          │員會帳戶              │
  ├──┼─────┼─────┼───────────┤
  │ 十 │93年5月間 │ 100,000元│定期存款未存入管理委員│
  │    │          │          │會帳戶                │
  ├──┼─────┼─────┼───────────┤
  │十一│93年7月間 │ 38,113元 │收取住戶管理費、車位管│
  │    │          │          │理費未依規定存入管理委│
  │    │          │          │員會帳戶              │
  ├──┼─────┼─────┼───────────┤
  │十二│93年8月間 │ 38,203元 │收取住戶管理費、車位管│
  │    │          │          │理費未依規定存入管理委│
  │    │          │          │員會帳戶              │
  ├──┼─────┼─────┼───────────┤
  │十三│93年9月間 │ 9,851元  │收取住戶管理費、車位管│
  │    │          │          │理費未依規定存入管理委│
  │    │          │          │員會帳戶              │
  ├──┼─────┼─────┼───────────┤
  │十四│94年2月間 │ 14,707元 │收取住戶管理費、車位管│
  │    │          │          │理費未依規定存入管理委│
  │    │          │          │員會帳戶              │
  ├──┼─────┼─────┼───────────┤
  │十五│94年3月間 │ 31,518元 │收取住戶管理費、車位管│
  │    │          │          │理費未依規定存入管理委│
  │    │          │          │員會帳戶              │
  ├──┼─────┼─────┼───────────┤
  │十六│94年5月間 │ 21,663元 │收取住戶管理費、車位管│
  │    │          │          │理費未依規定存入管理委│
  │    │          │          │員會帳戶              │
  ├──┼─────┼─────┼───────────┤
  │十七│94年6 月1 │ 73,406元 │收取住戶管理費、車位管│
  │    │日至16日  │          │理費未依規定存入管理委│
  │    │          │          │員會帳戶              │
  ├──┼─────┼─────┼───────────┤
  │十八│94年6月1日│ 494元    │投幣式電話費未存入管理│
  │    │至16日    │          │委員會帳戶            │
  ├──┼─────┼─────┼───────────┤
  │十九│91年6月至 │ 77,114元 │管理委員會核對帳冊登載│
  │    │94年6 月16│          │與實收管理費之差異    │
  │    │日        │          │                      │
  ├──┼─────┼─────┼───────────┤
  │    │合計      │906,321元 │                      │
  └──┴─────┴─────┴───────────┘
